---
title: "Actividad 1.3"
output: html_document
date: "2026-07"
---

```{r setup, include=FALSE}
knitr::opts_chunk$set(echo = TRUE)
```


# Obtención y limpieza de datos

## Paso 1. Obtención de los conjuntos de datos

```{r, message=FALSE, warning=FALSE}
library(readr)
registros<-read_csv("registries.csv")
head(registros)
clientes<-read_csv("clients.csv")
head(clientes)
```


## Paso 2. Exploración

```{r}
#para entender la estructura del conjunto y las clases de las variables
str(registros) 
str(clientes)

#estadística descriptiva base por columna para identificar posibles problemas
summary(registros) 

summary(clientes)

# para identificar categorías inconstistentes
table(clientes$category) 

# para identificar columnas con valores faltantes
colSums(is.na(registros)) 
colSums(is.na(clientes))

```

## Paso 3. Limpieza

```{r}
library(dplyr)
library(tidyr)

#### Corregir inconsistencias en variables categóricas ----

# Reemplazar el texto mal escrito "Silvr" por "Silver"
clientes <- clientes %>%
  mutate(category = ifelse(category == "Silvr", "Silver", category))


#### Imputar valores faltantes ----

# Obtener la categoría más frecuente (moda)
moda_category <- names(which.max(table(clientes$category)))

# Reemplazar las categorías faltantes por la moda
clientes <- clientes %>%
  replace_na(list(category = moda_category))


# Calcular la media del número de vistas
media_views <- mean(registros$n_views, na.rm = TRUE)

# Reemplazar los valores faltantes por la media
registros <- registros %>%
  replace_na(list(n_views = media_views))

# Alternativa: eliminar los registros que tengan valores faltantes
# En este caso se crea un nuevo conjunto de datos, conservando el original.
registros_sin_na <- registros %>%
  drop_na()

# También es posible eliminar filas con NA únicamente en una variable específica:
# registros_sin_na <- registros %>%
#   drop_na(n_views)

#### Transformar variables ----

# Convertir las fechas y horas al formato fecha-hora
registros <- registros %>%
  mutate(
    entry_time = as.POSIXct(entry_time, format= "%d/%m/%Y %H:%M"),
    exit_time  = as.POSIXct(exit_time, format= "%d/%m/%Y %H:%M")
  )

# Calcular el tiempo de conexión
registros <- registros %>%
  mutate(time = exit_time - entry_time)


#### Detectar inconsistencias ----

# Identificar registros cuyo tiempo de conexión es negativo
registros %>%
  filter(time < 0)

#registrar inconsitencia para revisión posterior revisión con sistemas
registros <- registros %>%
  mutate(
    inconsistente = ifelse(time < 0, "Si", "No")
  )

#### Detectar y corregir valores extremos ----

# Calcular el límite superior utilizando el criterio del IQR
Q1 <- quantile(registros$n_views, 0.25)
Q3 <- quantile(registros$n_views, 0.75)
IQRv <- IQR(registros$n_views)

limSup <- Q3 + 1.5 * IQRv

registros %>%
  filter(n_views > limSup)

#Solo reemplazar los valores muy extremos por la media

registros %>%
  filter(n_views > limSup) %>% select(n_views) %>% summary()

registros <- registros %>%
  mutate(
    n_views = ifelse(n_views > 52,
                     media_views,
                     n_views)
)

registros %>% select(n_views) %>% summary()

```


# Procesamiento y análisis descriptivo de datos

## Paso 4. Procesamiento de datos

En esta sección se presentan algunas de las funciones más utilizadas de los paquetes *dplyr* y *tdyr* para manipular conjuntos de datos. El objetivo es construir un conjunto de datos listo para el análisis, a partir de los archivos de registros de navegación y de información de clientes.  

En particular, se aprenderá a:  

- Unir dos conjuntos de datos mediante una variable común.  
- Filtrar observaciones que cumplen una determinada condición.  
- Seleccionar únicamente las variables de interés para el análisis.    

Cada una de estas operaciones genera un nuevo conjunto de datos o una nueva vista de la información, sin modificar necesariamente los datos originales.  

```{r, message=FALSE, warning=FALSE}
#library(dplyr)
#library(tidyr)

# Separar una variable en dos columnas utilizando el guion como separador
clientes <- clientes %>%
  separate(
    city_country,
    into = c("city", "country"),
    sep = "-"
  )

head(clientes)

# Volver a unir las columnas en una sola variable manteniendo también
#las variables separadas
clientes <- clientes %>% 
  unite(
    city_country,
    city,
    country,
    sep = "-", remove = F
  )

head(clientes)

# Unir la información de registros y clientes utilizando la variable ID.
# El resultado solo incluye los clientes que aparecen en ambos conjuntos de datos.
registros2 <- inner_join(registros, clientes, by = "ID")


# Crear un nuevo conjunto de datos que contenga únicamente
# los clientes cuya categoría es "Silver".
registros2_silver <- registros2 %>%
  filter(category == "Silver")


# Mostrar únicamente las variables ID, número de visitas y número de compras.
# select() no modifica el conjunto de datos; simplemente presenta
# las columnas indicadas.
registros2 %>%
  select(ID, n_views, n_buy)

```

Para fortalecer tu aprendizaje, aquí sería bueno que te preguntes:  

- ¿Qué información se obtuvo al unir registros y clientes?   
- ¿Qué diferencia hay entre registros2 y registros2_silver?  
- ¿La función select() elimina columnas del conjunto de datos o solo las muestra?  
- ¿Qué análisis podría hacer a partir de registros2?  


## Paso 5. Análisis descriptivo de datos


```{r, message=FALSE, warning=FALSE}
registros2 %>% summary
```

Podemos resumir la información por categoría de cliente. La función group_by() agrupa las observaciones y summarise() calcula estadísticas descriptivas para cada grupo.

```{r, message=FALSE, warning=FALSE}
registros2 %>% group_by(category) %>% summarise(total_login=n(), total_compras=sum(n_buy), tiempo_promedio=mean(time))
```

Podemos visualizar las relaciones entre las variables mediante un gráfico de pares. La función ggpairs() permite explorar de forma simultánea la distribución de cada variable y su relación con las demás.

```{r,  message=FALSE, warning=FALSE}
library(GGally)
registros2 %>% select(category, n_views, n_buy) %>% ggpairs()
```


#Actividad para seguir practicando

1. Crea una tabla donde se muestre el número de logins realizados por cada cliente y el tiempo promedio de conexión.  
2. Crea una variable denominada purchase que tome el valor "Sí" cuando n_buy > 0 y "No" en caso contrario. Incorpórela al gráfico de pares.
3. Redacte un resumen ejecutivo con los principales hallazgos obtenidos después del análisis.  
