---
title: "Actividad: Regresión lineal simple con el conjunto de datos Iris"
output: html_document
date: "2026-07"
---

```{r setup, include=FALSE}
knitr::opts_chunk$set(echo = TRUE)
library(readr)
library(dplyr)
library(ggplot2)
```

# Regresión lineal simple con el conjunto de datos Iris

## Objetivo

En esta actividad se utilizará el conjunto de datos **Iris** para estimar un modelo de regresión lineal para modelar el largo del pétalo en base al largo del sépalo de la variedad Virginica.

Para esta actividad deberá:

- Estimar el modelo de regresión lineal simple.
- Proporción la ecuación de la recta estimada.
- Realizar la prueba de signficancia para la pendiente (utilice un nivel de signficancia del 5\%).
- Interpretar el coeficiente estimado de la pendiente. 
- Realizar e interpretar un intervalo de confianza para la pendiente.
- Realizar e interpretar un intervalo de confianza para el largo del pétalo esperado de virginicas con sépalos de 6 cm de largo.  
- Realizar e interpretar un intervalo de confianza para el largo del pétalo de cada virginica con sépalo de 6 cm de largo.  
- Redactar un resumen del análisis en el contexto del problema.


# Paso 1. Lectura del conjunto de datos
```{r}

iris <- read_csv("iris_dataset.csv")

head(iris)

str(iris)
```

# Paso 2. Preparación del conjunto de datos para el análisis

```{r}
#set de datos de virginicas

virginica <- iris %>%
  filter(variety=="virginica")

#explorar relación lineal gráficamente
ggplot(virginica, aes(x=sepal.length, y=petal.length))+geom_point()+theme_classic()

#correlación
cor(virginica$sepal.length, virginica$petal.length)
```
# Paso 3. Estimación del modelo de regresión lineal simple

```{r}
modelo=lm(petal.length~sepal.length, virginica)

summary(modelo)

ggplot(virginica, aes(x=sepal.length, y=petal.length))+geom_point()+
  geom_smooth(method = "lm", se = TRUE, color = "red", formula = y ~ x)+
  theme_classic()

```

# Paso 4. Inferencias

```{r}
#Pruebas de hipótesis (disponibles en el resumen del modelo estimado)
summary(modelo)

#Intervalo de confianza para beta1
confint(modelo, level=0.95)

#Intervalo de confianza para la media de y cuando x=6
predict(modelo, newdata = data.frame(sepal.length=6), interval = "confidence", level = 0.95)


#Intervalo de predicción para una nueva observación y0 cuando x=6
predict(modelo, newdata = data.frame(sepal.length=6), interval = "prediction", level = 0.95)
```


