---
title: "Actividad: ACP con el conjunto de datos Iris"
output: html_document
date: "2026-07"
---

```{r setup, include=FALSE}
knitr::opts_chunk$set(echo = TRUE, message = F, warning = F)
library(readr)
library(dplyr)
library(ggplot2)
```


# Actividad 3.3. Análisis de Componentes Principales (ACP)

## Objetivo

En esta actividad se utilizará el conjunto de datos **Iris** para realizar una reducción de dimensionalidad mediante el Análisis de Componentes Principales (ACP).

Al finalizar la actividad será capaz de:

- Realizar un ACP.
- Extraer los componentes principales.
- Interpretar las cargas de los componentes.
- Revisar la variabilidad explicada.
- Interpretar un biplot.

---

# Paso 1. Lectura del conjunto de datos

```{r}
library(readr)
library(dplyr)
library(ggbiplot)

iris <- read_csv("iris_dataset.csv")

head(iris)

str(iris)
```

**Pregunta 1**

¿Cuántas observaciones y variables tiene el conjunto de datos?

---

# Paso 2. Selección de variables

El ACP únicamente puede realizarse sobre variables numéricas.

```{r}
iris_num <- iris %>%
  select(-variety)

head(iris_num)
```

**Pregunta 2**

¿Por qué la variable **variety** no se incluye en el ACP?

---

# Paso 3. Realizar el ACP

```{r}
acp <- prcomp(iris_num,
              center = TRUE,
              scale. = TRUE)

summary(acp)
```

---

# Paso 4. Componentes principales

Visualice las coordenadas de las observaciones sobre los componentes principales.

```{r}
head(acp$x)
```

**Pregunta 3**

¿Cuántos componentes principales se obtuvieron?

---

# Paso 5. Cargas de los componentes

Las cargas indican cuánto contribuye cada variable a cada componente principal.

```{r}
acp$rotation
```

**Pregunta 4**

¿Qué variables tienen mayor influencia sobre el primer componente principal?

---

**Pregunta 5**

¿Qué variables tienen mayor influencia sobre el segundo componente principal?

---

# Paso 6. Variabilidad explicada

```{r}
summary(acp)
```

También puede obtener la proporción de variabilidad explicada.

```{r}
var_exp <- acp$sdev^2 / sum(acp$sdev^2)

var_exp
```

Y la variabilidad acumulada.

```{r}
cumsum(var_exp)
```

**Pregunta 6**

¿Cuánta variabilidad explica el primer componente principal?

---

**Pregunta 7**

¿Cuántos componentes principales conservaría para explicar al menos el 90% de la variabilidad?

---

# Paso 7. Scree Plot

```{r}
plot(acp,
     type = "l")
```

**Pregunta 8**

¿En qué componente parece estabilizarse la variabilidad explicada?

---

# Paso 8. Biplot

```{r}
g <- ggbiplot(acp,
              obs.scale = 1,
              var.scale = 1,
              groups = iris$variety,
              ellipse = TRUE,
              circle = TRUE,
              ellipse.prob = 0.68)

g <- g +
  scale_color_discrete(name = "") +
  theme(
    legend.position = "top",
    legend.direction = "horizontal"
  )

print(g)
```

**Pregunta 9**

¿Se observa separación entre las especies?

---

**Pregunta 10**

¿Qué variables parecen ser responsables de dicha separación?

---

# Conclusiones

Redacte una breve conclusión sobre el ACP realizado.

______________________________________________________________________

______________________________________________________________________

______________________________________________________________________

______________________________________________________________________