---
title: "Actividad: Regresión lineal múltiple con el conjunto de datos sma"
output: html_document
date: "2026-07"
---

```{r setup, include=FALSE}
knitr::opts_chunk$set(echo = TRUE, warning = F, message = F)
library(readr)
library(dplyr)
library(ggplot2)
library(GGally)
```

# Regresión lineal simple con el conjunto de datos sma

## Objetivo

En esta actividad se utilizará el conjunto de datos **sma** para estimar un modelo de regresión lineal múltiple para modelar la tasa de delitos en las áreas metropolitanas estadounidenses.  

Para esta actividad deberá:

- Estimar el modelo de regresión lineal múltiple adecuado.
- Proporción la ecuación de la recta estimada.
- Interpretar los coeficientes de regresión estimados y su signficancia.
- Realizar la prueba de signficancia general (utilice un nivel de signficancia del 5\%) e intrepretar el coeficiente de determinación.
- Realizar la comprobación de supuestos.
- Redactar un resumen del análisis en el contexto del problema.


## Descripción del conjunto de datos

## Dataset: SMA  

Considere los datos sobre 141 áreas metropolitanas estándar en los Estados Unidos (sma.txt). Los datos proporcionan información sobre 11 variables para cada área para el período 1976-1977. Las variables proporcionadas son las siguientes:  


Área: tamaño de la tierra en millas cuadradas  
Población total: estimada en miles  
Porcentaje ciudad:  porcentaje de la población en el centro de la ciudad / ciudades  
Porcentaje senior: porcentaje de personas mayores de $\leq$ 65 años  
Médicos: número de médicos profesionalmente activos    
Camas de hospital: número total de camas de hospital    
Graduados:  porcentaje de adultos que terminaron la escuela secundaria    
Laboral: número de personas en la fuerza laboral en miles    
Ingresos: ingresos totales en 1976 en millones de dólares    
Delitos: número de delitos graves    
Región: región geográfica según el Censo de los Estados Unidos: 1=Noreste, 2=Norte-Centro, 3=Sur, 4=Oeste  

La variable respuesta que estamos interesados en modelar es la tasa de delitos por cada mil habitantes (Delitos/Población total). 






# Paso 1. Lectura del conjunto de datos

```{r}
sma <- read.table("sma.txt", row.names = 1)
names(sma) <- c('Area', 'PobT', 'PCiudad', 'PSenior', 'Medicos', 'CHosp', 'Grad', 'Laboral', 'Ingresos', 'Delitos', 'Region')

# Variable de respuesta
sma$TDelitos <- sma$Delitos/sma$PobT


str(iris)
``` 

```{r}

iris <- read_csv("iris_dataset.csv")

head(iris)

str(iris)
```

# Paso 2. Preparación del conjunto de datos para el análisis y exploración gráfica

```{r}

# Variable de respuesta
sma$TDelitos <- sma$Delitos/sma$PobT

#eliminar variables Delitos y PobT, dado que ya fueron usadas para crear la variable de respuesta

sma<-sma%>%select(!c(PobT, Delitos))

# Reconocer la variable región como categórica
sma$Region<-as.factor(sma$Region)

#explorar relaciones lineales gráficamente
ggpairs(sma)

#transformar variables X con valores concentrados
sma_log <- sma %>%
  mutate(across(
    .cols = c(Area, Medicos, CHosp, Laboral, Ingresos),   # columnas a transformar
    .fns = ~ log(.),         # función a aplicar
    .names = "log_{.col}"    # nuevo nombre de columna
  )) %>% select(! c(Area, Medicos, CHosp, Laboral, Ingresos))

sma_log<-sma_log %>% select(! c(TDelitos)) %>% mutate(TDelitos=sma$TDelitos)

ggpairs(sma_log)

#detectar problemas de multicolinealidad (VIF >10)
diag(solve(cor(sma_log%>% select(!c(TDelitos,Region)))))

#seleccionar solo 1 de las variables muy correlacionadas
cor(sma_log %>% select(c(TDelitos, log_Medicos, log_CHosp, log_Laboral, log_Ingresos)))
sma_log<-sma_log %>% select(! c(log_CHosp, log_Laboral)) 
diag(solve(cor(sma_log%>% select(!c(TDelitos,Region)))))

sma_log<-sma_log %>% select(! c(log_Medicos)) 
diag(solve(cor(sma_log%>% select(!c(TDelitos,Region)))))

```
# Paso 3. Estimación del modelo de regresión lineal múltiple

```{r}
modelo=lm(TDelitos~., data = sma_log)

summary(modelo)

```


# Paso 4. Comprobación de supuestos

```{r}
#Función para comprobación de supuestos personalizada

# ------------------------------------------------- #
#        Análisis de Residuos Studentizados         #
# ------------------------------------------------- #


diagnorm = function(fit.model){
  # fit.model: objeto con el resultado del modelo normal 
  # lineal homocedástico obtenido a través de la función "lm"
  
  if (!is(fit.model, "lm")) stop("fit.model debe ser un objeto retornado por la función lm.")

  X = model.matrix(fit.model)
  n = nrow(X)
  p = ncol(X)
  H = X%*%solve(t(X)%*%X)%*%t(X)
  h = diag(H)
  lms = summary(fit.model)
  s = lms$sigma
  r = resid(lms)
  ts = r/(s*sqrt(1-h))
  di = (1/p)*(h/(1-h))*(ts^2)
  si = lm.influence(fit.model)$sigma
  tsi = r/(si*sqrt(1-h))
  a = max(tsi)
  b = min(tsi)
  #
  dados2 = data.frame(x=1:length(tsi), tsi, fit=fitted(fit.model))
  f1 = ggplot(dados2, aes(x=x, y=tsi)) + geom_point() +
    geom_hline(yintercept=c(-2, 0, 2), linetype="dashed", color="red") + 
    labs(x="Índice", y="Residuos Studentizados") + theme_bw()
  #
  f2 = ggplot(dados2, aes(x=fit, y=tsi)) + geom_point() +
    geom_hline(yintercept=c(-2, 0, 2), linetype="dashed", color="red") + 
    labs(x="Valores ajustados", y="Residuos Studentizados") + theme_bw()
  #
  f3 = ggplot(dados2, aes(x=tsi, y=after_stat(density))) + geom_histogram(bins=11, fill="grey", color="black") +
    labs(x="Residuos Studentizados", y="Densidad") + theme_bw()
  #
  ident = diag(n)
  epsilon = matrix(0,n,100)
  e  = matrix(0,n,100)
  e1 = numeric(n)
  e2 = numeric(n)
  #
  for(i in 1:100){
    epsilon[,i] = rnorm(n,0,1)
    e[,i] = (ident - H)%*%epsilon[,i]
    u = diag(ident - H)
    e[,i] = e[,i]/sqrt(u)
    e[,i] = sort(e[,i]) }
  #
  for(i in 1:n){
    eo = sort(e[i,])
    e1[i] = (eo[2]+eo[3])/2
    e2[i] = (eo[97]+eo[98])/2 }
  #
  med = apply(e,1,mean)
  faixa = range(tsi,e1,e2)
  #
  dados3 = data.frame(e1, e2, med)
  q1 = data.frame(qqnorm(tsi, plot.it=FALSE))
  q2 = data.frame(qqnorm(e1, plot.it=FALSE))
  q3 = data.frame(qqnorm(e2, plot.it=FALSE))
  q4 = data.frame(qqnorm(med, plot.it=FALSE))
  
  f4 = ggplot() + geom_line(data=q2, aes(x=x, y=y)) + ylim(faixa) +
    geom_line(data=q3, aes(x=x, y=y)) + geom_line(data=q4, aes(x=x, y=y), color="red", linetype="dashed") +
    geom_point(data=q1, aes(x=x, y=y), size=0.6) + labs(x="Percentiles de la N(0,1)", y="Residuos Studentizados") + theme_bw()
  
  gridExtra::grid.arrange(f1, f2, f3, f4, nrow=2)
  
  return(tsi)
}


```


```{r}
diagnorm(modelo)
```


# Paso 5. Inferencias

```{r}
#Pruebas de hipótesis (disponibles en el resumen del modelo estimado)
summary(modelo)

#Intervalo de confianza para coeficientes beta
confint(modelo, level=0.95)


#Intervalo de predicción para un área metropolitana de la región sur con las características promedio de la región


newdf=sma_log%>%filter(Region=="3") %>% summarise(across(.fns = ~ mean(.)))
newdf$Region<-"3"

predict(modelo, newdata = newdf, interval = "prediction", level = 0.95)
```



