---
title: "Actividad: Pruebas de hipótesis con el conjunto de datos Iris"
output: html_document
date: "2026-07"
---

```{r setup, include=FALSE}
knitr::opts_chunk$set(echo = TRUE)
library(readr)
library(dplyr)
library(ggplot2)
```

# Pruebas de hipótesis con el conjunto de datos Iris

## Objetivo

En esta actividad se utilizará el conjunto de datos **Iris** para formular y realizar pruebas de hipótesis sobre la media poblacional utilizando R.

En cada caso se deberá:

- Formular la hipótesis nula y la hipótesis alternativa.
- Seleccionar el tipo de prueba adecuado.
- Ejecutar la prueba en R.
- Interpretar el valor-p.
- Redactar una conclusión en el contexto del problema.

---

# Paso 1. Lectura del conjunto de datos

```{r}


iris <- read_csv("iris_dataset.csv")

head(iris)

str(iris)
```

---

# Paso 2. Exploración del conjunto de datos

Antes de realizar cualquier prueba de hipótesis es importante conocer la estructura de los datos.

```{r}
summary(iris)

table(iris$variety)
```

Obtengamos algunos estadísticos descriptivos por especie.

```{r}

iris %>%
  group_by(variety) %>%
  summarise(
    n = n(),
    media_petal = mean(petal.length),
    sd_petal = sd(petal.length),
    media_sepal_width = mean(sepal.width),
    sd_sepal_width = sd(sepal.width)
  )
```

---

# Hipótesis 1

## El largo promedio de los pétalos de las setosas es mayor a 1 cm.

Sea $\mu$ el largo promedio del pétalo de la especie **Setosa**.

\[
H_0:\mu \leq 1
\]

\[
H_1:\mu>1
\]

```{r}
setosa <- iris %>%
  filter(variety=="setosa")

ggplot(setosa, aes(x=petal.length))+geom_histogram(bins = 6)+theme_classic()

t.test(setosa$petal.length,
       mu=1,
       alternative="greater")
```

### Interpretación

Interprete el valor-p obtenido y redacte una conclusión.

---

# Hipótesis 2

## El largo promedio de los pétalos de las setosas es igual a 1.5 cm.

Sea $\mu$ el largo promedio del pétalo de la especie **Setosa**.

\[
H_0:\mu=1.5
\]

\[
H_1:\mu\neq1.5
\]

```{r}
t.test(setosa$petal.length,
       mu=1.5,
       alternative="two.sided")
```

### Interpretación

Interprete el resultado obtenido.

---

# Hipótesis 3

## El largo promedio de los pétalos de las setosas es menor que el de las versicolor.

Sean

- $\mu_1$ = largo promedio del pétalo de las Setosa.
- $\mu_2$ = largo promedio del pétalo de las Versicolor.

\[
H_0:\mu_1\geq\mu_2
\]

\[
H_1:\mu_1<\mu_2
\]

```{r}
versicolor <- iris %>%
  filter(variety=="versicolor")

ggplot(versicolor, aes(x=petal.length))+geom_histogram(bins = 6)+theme_classic()


t.test(setosa$petal.length,
       versicolor$petal.length,
       alternative="less")
```

### Interpretación

Interprete el resultado obtenido.

---

# Hipótesis 4

## En promedio el sépalo de las setosas es al menos 1 cm más ancho que el de las versicolor.

Sean

- $\mu_1$ = ancho promedio del sépalo de las Setosa.
- $\mu_2$ = ancho promedio del sépalo de las Versicolor.

La hipótesis puede escribirse como

\[
H_0:\mu_1-\mu_2\leq 1
\]

\[
H_1:\mu_1-\mu_2>1
\]


```{r}
t.test(setosa$sepal.width,
       versicolor$sepal.width,
       alternative="greater", mu=1)
```

### Interpretación

Interprete el resultado obtenido.

---



# Hipótesis 5

## El ancho del sépalo de las setosas es más variable que el de las versicolor.

Sean

- $\sigma^2_1$ = la varianza del ancho del sépalo de las Setosa.
- $\sigma^2_2$ = la varianza del ancho del sépalo de las Versicolor.

La hipótesis puede escribirse como


\[
H_0:\sigma^2_1 \leq \sigma^2_2
\]

\[
H_1:\sigma^2_1>\sigma^2_2
\]


```{r}
ggplot(setosa, aes(x=sepal.width))+geom_histogram(bins = 6)+theme_classic()
ggplot(versicolor, aes(x=sepal.width))+geom_histogram(bins = 6)+theme_classic()


var.test(setosa$sepal.width,
       versicolor$sepal.width,
       alternative="greater")
```


---

# Actividad

Para cada una de las cuatro pruebas responda:

1. ¿Cuál es la hipótesis nula?
2. ¿Cuál es la hipótesis alternativa?
3. ¿Cuál es el estadístico de prueba?
4. ¿Cuál es el valor-p?
5. ¿Con un nivel de significancia de 5%, cuál es la decisión?
6. Redacte una conclusión en el contexto del problema.



---


# Preguntas de reflexión

1. ¿Cuál es la diferencia entre una prueba unilateral y una bilateral?
2. ¿En cuál de las cinco pruebas se utilizó cada una?
3. ¿Qué ocurriría si se utilizara un nivel de significancia de 1%?
4. ¿Qué supuestos tiene la prueba t de Student?
5. ¿Qué supuestos tiene la prueba F de igualdad de varianzas?